臺灣高等法院民事判決　　　　　　　　 93年度重上字第571號
上　訴　人　乙○○○
訴訟代理人　方裕元律師
　　　　　　秦玉坤律師
被上訴人　　甲○○○
訴訟代理人　林宏信律師
上列當事人間返還價金等事件，上訴人對於中華民國93年10月15
日臺灣臺北地方法院93年度重訴字第671號第一審判決提起上訴
，本院於94年5月25日言詞辯論終結，判決如下：
    主  文
原判決關於駁回上訴人後開第2項之訴部分廢棄。
被上訴人應將如附表所示土地所有權移轉登記予上訴人。
其餘上訴駁回。
第二審訴訟費用，由上訴人負擔。
    事  實
甲、上訴人方面：
一、聲明：
  (一)先位上訴聲明
  1.原判決廢棄。
  2.被上訴人應給付上訴人新臺幣（下同）1億7,453萬元，及自
    民國81年7月1日起至清償日止，按週年利率百分之5計算之
    利息。
  3.第一、二審訴訟費用由被上訴人負擔。
  4.第一項請求，上訴人願預供現金或由合作金庫銀行股份有限
    公司發行可轉讓之同金額定期存款存單，或由其出具同金額
    之保證書為擔保，請求准予宣告假執行。
  (二)備位上訴聲明
  1.原判決廢棄。
  2.被上訴人應將如附表所示土地所有權移轉登記予上訴人。
  3.第一、二審訴訟費用由被上訴人負擔。
二、陳述：除與原判決記載相同者外，補稱略以：
  (一)關於本件系爭12筆農地之陳述：
  1.兩造於81年3月16日訂約買賣如附表所示之12筆系爭農地，
    除座落台北縣三芝鄉○○段土地公坑小段3-4地號土地，係
    一般農業區水利用地外，其餘11筆分屬山坡地保育區農牧用
    地及一般農業區農牧用地，則為當時土地法第30條規定所稱
    之農地，並等同當時農業發展條例第3條第11款所稱之耕地
    ，有台北縣政府94年3月10日北府農牧字第0940121705號函
    在卷可查（本院卷第96頁）。
  2.查依臺北縣政府70雜字第47號雜項執照及79雜使字第20號雜
    項使用執照資料（共1冊，計389頁）之第380頁、第323頁（
    正反面）所載略以：「二、其原核准雜照申請書表無192地
    號，而地籍套繪地形圖將192地號繪入申請範圍內，又峻工
    圖之地籍套繪圖則將192地號刪除，請查處。‥‥農業局（
    水保課）」，「申請書‥‥六九北縣芝建字第8287號‥‥說
    明：茲申請台北縣三芝鄉○○段土地公坑小段2、3-3、3-4
    地號之土地已成現有道路用地屬實，敬請准予核發現有道路
    用地證明，以資應用為禱。‥‥。經查如圖屬實，准予證明
    。鄉長花村源。中華民國六十九年八月十五日」等各語（見
    上證3），以及第78頁「九洲山莊位置圖」所示之九洲山莊
    （即前揭79筆丙種建築用地）聯絡淡金公路之通行道路，暨
    第77頁「地籍套繪地形圖」標示整地開發範圍包括本件系爭
    之北勢子小段192、192-1、192-2地號等3筆農地（見上證4
    ），參以被上訴人及林榮顯與東怡建設開發股份有限公司（
    下稱東怡公司）、福億建設事業股份有限公司（以下福億公
    司）之不動產買賣契約書之其他約定事項第1條所載略以：
    「本契約包含乙方（被上訴人及林榮顯）之道路証明，依三
    芝鄉公所核發之公文為準，由淡金公路轉入約為二十米寬，
    後段約為十二米寬，其所有權成完整之使用權」等語，以及
    該買賣契約書所附之道路地籍圖（原審卷第104、126、131
    頁）等各情觀之，足見本件系爭座落台北縣三芝鄉○○段土
    地公坑小段1-1、2、3-4地號及北勢子小段192地號等4筆農
    地，確為該79筆丙種建築用地聯絡淡金公路之通行道路無誤
    。
  3.前揭第77頁「地籍套繪地形圖」，除標示開發範圍包括本件
    系爭之北勢子小段192、192-1、192-2地號等3筆農地外，並
    標示本件系爭同小段190地號農地上建有房屋（見上證4）。
    又依前揭資料第365頁至第367頁之照片觀之（見上證3），
    縱然不能證明其整地開發範圍包括本件系爭其餘之同小段
    185-1、186、187、204、205等地號計5筆農地，亦足以證明
    該5筆農地並未依法作農業使用或繼續耕作之事實。
 (二)依民法第113條、第179條前段及第182條第2項之規定，求為先
   位上訴聲明之判決之理由：
 1.按法律行為之一部分無效者，全部皆為無效；又無效法律行
   為之當事人，於行為當時知其無效，或可得而知者，應負回
   復原狀或損害賠償之責任；又無法律上之原因而受利益，致
   他人受損害者，應返還其利益；又受領人於受領時，知無法
   律上之原因或其後知之者，應將受領時所得之利益，或知無
   法律上之原因時所現存之利益，附加利息，一併償還，如有
   損害，並應賠償；又應付利息之債務，其利率未經約定，亦
   無法律可據者，週年利率為百分之五；民法第111條、第113
   條、第179條前段、第182條第2項及第203條分別定有明文。
 2.次按「以不能之給付為契約標的者，其契約為無效」，民法
   第246條第1項定有明文。又「查私有農地所有權之移轉，其
   承受人以能自耕者為限，違反前項規定者，其所有權之移轉
   無效，土地法第30條第1、2項定有明文。故約定出賣私有農
   地與無自耕能力人之買賣契約，除有民法第246條第1項但書
   及第2項之情形外，依同條第1項前段規定，其契約應屬無效
   。如此項契約當事人訂約時並無預期買賣之農地變為非農地
   後再為移轉之情形，縱令契約成立後該農地已變為非農地，
   亦不能使無效之契約成為有效。」，又「關於耕地之買賣，
   承買人雖係無自耕能力之人，惟如約定由承買人指定登記與
   任何有自耕能力之第三人，或具體約定登記與有自耕能力之
   特定第三人，即非民法第246條第1項以不能之給付為契約之
   標的，難認其契約為無效。又在立約當時承買人雖無自耕能
   力，而約定待承買人自己有自耕能力時方為移轉登記，或約
   定該項耕地之所有權移轉與無自耕能力之特定第三人，待該
   第三人有自耕能力時再為移轉登記者，依同條項但書規定，
   其契約仍為有效。」，最高法院著有66年臺上字第2655號判
   例、73年5月8日73年度第5次民事庭會議決定可參。又約定「
   上訴人於產權過戶登記時，得指定登記名義人，被上訴人不
   得異議」，或「登記名義人由買受人指定」，或「關於不動
   產權利名義人得由乙方自由選擇之」，或「本買賣移轉登記
   權利人應由買主任意指定」等情形者，均非約定指定登記與
   任何有自耕能力之第三人，或具體約定登記與有自耕能力之
   特定第三人，即屬民法第246條第1項以不能之給付為契約之
   標的，難認其契約為有效；又「惟若購買農地之承買人並無
   自耕能力，依土地法第30條第1項規定，本不得取得農地所有
   權，竟借用第三人名義辦理所有權移轉登記，間接取得農地
   所有權，以逃避上開法律之限制，應屬脫法行為，自無加以
   保護之必要，仍應認該買賣農地契約為無效」，「是若非以
   耕作為目的，僅係以具有自耕能力之第三人為登記名義人，
   而規避土地法第30條之規定，自難認該脫法行為為有效」；
   凡此，最高法院亦著有80年台上字第1825號、84年台上字第
   1592號、85台上字第40號、87台上字第184號、87台上字第
   2359號、91年台上字第604號裁判要旨可參（見上證1）。
 3.次查，兩造於訂約時並無預期買賣之12筆系爭農地變為非農
   地後再為移轉之情形，而就所訂立之不動產買賣契約書第8條
   及第11條第4款約定：「本不動產登記有關買主名義由甲方（
   上訴人）自甲（應為『由』或『行』之誤）決定，乙方（被
   上訴人）不得異議，但甲方之指定顯係違法或導致引起其他
   稅捐時，乙方得予以拒絕或由甲方支付因而增加之稅額」，
   「農業用地以自耕農移轉免徵增值稅」等各語觀之，揆諸前
   揭最高法院裁判要旨，非但不能認為係約定指定登記與任何
   有自耕能力之第三人，或具體約定登記與有自耕能力之特定
   第三人，或約定待上訴人或特定第三人有自耕能力時再為移
   轉登記之情形，甚且係規避土地法第30條規定之脫法行為。
 4.況查，兩造於81年3月16日訂約買賣之12筆系爭農地，除土地
   公坑小段1-1、2、3-4地號及北勢子小段192地號等4筆農地，
   已作為前揭79筆丙種建築用地聯絡淡金公路之通行道路外，
   其餘相鄰之8筆農地亦未依法作農業使用，已如前述。是本件
   12 筆系爭農地於兩造訂約時，既未依法作農業使用，依照當
   時施行之土地稅法第39條之2第1項：「農業用地在依法作農
   業使用時，移轉與自行耕作之農民繼續耕作者，免徵土地增
   值稅」（原審卷第135頁），「自耕能力證明書之申請及核發
   注意事項」第6點第1項略以：「申請核發證明書之農地，應
   符合左列規定：（一）承受農地現為合法使用者」（原審卷
   第143頁），土地登記規則第82條第1項略以：「申請農地所
   有權移轉登記，應提出下列文件之一：一、承受人自耕能力
   證明書」（見上證5）等規定，縱然其承受人（上訴人或其他
   特定第三人）有自耕能力，亦不能取得本件12筆系爭農地之
   依法作農業使用證明書、自耕能力證明書，以申請免徵土地
   增值稅，並辦理所有權移轉登記。凡此情形，依照前揭民法
   第246條第1項規定及最高法院所著判例暨決定意旨，兩造就
   本件12筆系爭農地訂立之不動產買賣契約，即係以不能之給
   付為契約標的，依民法第246條第1項前段之規定，其契約為
   無效。是兩造就本件12筆系爭農地訂立之買賣契約既為無效
   ，則上訴人依照前揭民法第111條、第113條、第179條前段、
   第182條第2項及第203條等規定，求為先位上訴聲明之判決，
   自無不合。
 5.對於證人蕭茂森之證言之陳述：
   (1)查上訴人於訂約時之職業，係從事建築事業，並向被上訴
     人及林榮顯買受前揭79筆山坡地保育區丙種建築用地之福
     億之發起人，並非訂約當時施行之土地法第6條、土地稅法
     第39條之2及「自耕能力證明書之申請及核發注意事項」第
     1點等規定所稱自任（行）耕作或從事農牧生產之農民（原
     審卷第132～143頁之原證9），換言之，亦即上訴人於訂約
     時並無自耕能力，已如前述。又上訴人既為福億公司之發
     起人（之後並擔任董事），依當時施行之「自耕能力證明
     書之申請及核發注意事項」第4點規定略以：「申請人有左
     列情形之一者，其申請應予駁回：‥。（三）專任農耕以
     外之職業者。」（原審卷第143頁），則上訴人縱然自81年
     4月23日起至89年3月28日止設籍於系爭農地所在地，亦不
     能取得當地三芝鄉公所發給自耕能力證明書。是證人蕭茂
     森於原審一面證稱：「當時上訴人乙○○○有自耕能力」
     云云，一面證稱略以：「在契約簽訂中有講到，取得自耕
     能力以後就要辦理所有權移轉。‥‥。（被上訴人訴訟代
     理人：是否上訴人說自己拿不到自耕能力證明，所以希望
     由上訴人指定數人辦理所有權登記？）有。」云云，明顯
     矛盾，亦於法不合，不能採信。
   (2)況查，本件12筆系爭農地不動產買賣契約書之第8條及第11
     條第4款之約定，非但不能認為係約定指定登記與任何有自
     耕能力之第三人，或具體約定登記與有自耕能力之特定第
     三人，或約定待上訴人或特定第三人有自耕能力時再為移
     轉登記之情形，甚且係規避土地法第30條規定之脫法行為
     ，已如前述。是證人蕭茂森前揭證言，縱非虛妄，亦無採
     信餘地。
   (3)如前所述，本件12筆系爭農地於兩造訂約時，並未依法作
     農業使用，依照當時施行之前揭土地稅法第39條之2第1項
     等規定，縱然其承受人（上訴人或其他特定第三人）有自
     耕能力，亦不能取得本件12筆系爭農地之依法作農業使用
     證明書、自耕能力證明書，以申請免徵土地增值稅，並辦
     理所有權移轉登記。是證人蕭茂森於原審及鈞院證稱略以
     ：「（被上訴人訴訟代理人林：簽約時有交地，交地時，
     如果上訴人有找到有自耕能力的第三人時，可否辦理過戶
     ？‥‥）可以，依當時合約可以」，「（是否申請自耕能
     力證明書之前要會勘？）當時不用」等云云（見原審93 年
     7月2日言詞辯論筆錄及鈞院卷第121頁），明顯於法不合，
     不能採信。
   (4)且查，上訴人既為福億公司之發起人，依當時施行之「自
     耕能力證明書之申請及核發注意事項」第4點規定略以：「
     申請人有左列情形之一者，其申請應予駁回：‥‥。(三)專
     任農耕以外之職業者。」（原審卷第143頁），則上訴人縱
     然自81年4月23日起至89年3月28日止設籍於系爭農地所在
     地，亦不能取得當地三芝鄉公所發給自耕能力證明書，已
     如前述。是證人蕭茂森於鈞院證稱：「（法官：乙○○○
     是在81.4.23遷至三芝鄉，本件買賣契約是在81.3.16，這
     樣對他取得三芝鄉公所的自耕能力證明有無影響？）有，
     當時民政科內規，是要遷戶口，並在當地租用一塊農地等
     六個月才能申請自耕能力證明，如果戶籍已經登記為自耕
     農，就不需要經過該手續，不管是先買地還是先遷戶口都
     不影響。」云云（本院卷第119頁），於法不合，不能採信
     。
  (三)依民法第259條第2款之規定，求為先位上訴聲明之判決之理
    由：
  1.退萬步言，兩造就本件12筆系爭農地訂立之買賣契約縱非無
    效；惟按「契約當事人之一方遲延給付者，他方當事人得定
    相當期限，催告其履行，如於期限內不履行時，得解除契約
    」，又「債權人於有第226條之情形時，得解除其契約」，
    又「契約解除時，當事人雙方回復原狀之義務，除法律另有
    規定或契約另有訂定外，受領之給付為金錢者，應附加自受
    領時起之利息償還之」，民法第254條、第256 條及第259條
    第2款分別定有明文。又「倘乙方（即被上訴人）反悔不願
    出賣或不按時點交不動產或有關證件、簽章時，經甲方（即
    上訴人）書面催告仍不履行者，則乙方應將所收之款項加倍
    返還甲方後，解除其契約」，亦有兩造間不動產買賣契約書
    第9條中段之約定可按（原審卷第12 頁）。
  2.查土地法第30條規定於89年1月26日公布刪除後，上訴人經
    於91年4月11日、5月15日及93年2月17日一再委由秦玉坤律
    師以存證信函催告被上訴人交付辦理系爭農地所有權移轉登
    記所需之證明文件，並配合辦理系爭農地所有權移轉登記未
    果後（原審卷原證4），乃於93年3月16日具狀聲請原審法院
    對於被上訴人發支付命令，並以該狀及支付命令之送達，向
    被上訴人為解除本件12筆系爭農地買賣契約之意思表示，及
    為返還價金之請求，凡此，已如前述。
  3.至於證人蕭茂森於原審一面證稱略以：「應該是上訴人乙○
    ○○他們公司的人把資料拿走‥‥（被上訴人訴訟代理人：
    簽約後，所有權移轉手續文件、土地是否有點交給上訴人？
    ）有。‥‥。（上訴人訴訟代理人：如何證明收受賣方的權
    狀憑證交給買方？）要去找，我印象中有交給買方，因為錢
    已經付清，一般正常情形，買方會接收回去，不可能錢付清
    ，權狀還會放在我這邊。」云云，一面證稱：「（上訴人訴
    訟代理人：申請補發權狀，是買方要求，還是賣方要求，現
    在權狀在何處？）買方即原告打電話給我，要我找找看，後
    來我有傳話，賣方說當時已經交給你了。補發後的權狀現在
    應該在我辦公室」云云（見原審70、71、72頁），又一面於
    鈞院證稱：「（法官：原來的權狀到底在何人手上遺失？）
    沒有辦法了解」云云（見鈞院卷第117頁），明顯矛盾不實
    ，不能採信。
  4.況按「申請登記，除本規則另有規定外，應提出下列文件：
    一、登記申請書。二、登記原因證明文件。三、已登記者，
    其所有權狀或他項權利證明書。四、申請人身分證明。五、
    其他由中央地政機關規定應提出之證明文件。前項第四款之
    文件，能以電腦處理達成查詢者，得免提出。」，「申請耕
    地所有權移轉登記，除法令另有規定外，應提出農業用地作
    農業使用證明書」，土地登記規則第34條及第101條亦分別
    定有明文可按。是證人蕭茂森前揭證言，縱非虛妄，充其量
    亦僅能證明被上訴人有交付或申請補發本件12筆系爭農地之
    所有權狀而已。是被上訴人縱然已交付本件12筆系爭農地之
    所有權狀，惟其既未與上訴人訂立移轉本件12筆系爭農地所
    有權之書面，及提出土地登記規則第34條及第101條規定之
    其他文件，並使上訴人取得該12筆系爭農地所有權，自難謂
    其業已完全履行民法第348條第1項規定之使買受人取得該物
    所有權之義務。
  5.且按「耕地：指依區域計畫法劃定為特定農業區、一般農業
    區、山坡地保育區及森林區之農牧用地」，又「耕地之使用
    ，應符合區域計畫法相關法令規定，始得辦理所有權移轉登
    記。但有下列情形之一者，不在此限：一、因繼承而移轉者
    。二、因法院或行政執行處拍賣或依金融機構合併法所規定
    之拍賣而移轉者。三、依土地法第二十條所定之標售而移轉
    者。」，又「依第31條規定申請耕地所有權移轉登記者，應
    檢具農業用地作農業使用證明書或耕地符合土地使用管制規
    定證明書，向該管土地登記機關辦理。依前2條規定申請不
    課徵土地增值稅或免徵遺產稅、贈與稅、田賦者，應檢具農
    業用地作農業使用證明書，向該管稅捐稽徵機關辦理。農業
    用地作農業使用之認定標準、前2項之農業用地作農業使用
    證明書或耕地符合土地使用管制規定證明書之申請、核發程
    序及其他應遵行事項之辦法，由中央主管機關會商有關機關
    定之。」，又「申請耕地所有權移轉登記，除法令另有規定
    外，應提出農業用地作農業使用證明書」，此為現行農業發
    展條例第3條第11款、第31 條、第39條及土地登記規則第
    101條所明定。查兩造於81年3月16日訂約買賣之12筆系爭農
    地，除土地公坑小段1-1、2、3-4地號及北勢子小段192地號
    等4筆農地，已作為前揭79筆丙種建築用地聯絡淡金公路之
    通行道路外，其餘相鄰之8筆農地亦未依法作農業使用，已
    如前述。是被上訴人縱然已將本件12筆系爭農地之所有權狀
    （或補發之所有權）交付上訴人或證人蕭茂森云云，然本件
    12筆系爭農地既於兩造訂約時未依法作農業使用，則土地法
    第30條規定雖於89年1月26日公布刪除，依照上開農業發展
    條例及土地登記規則之規定，及「農業用地作農業使用認定
    及核發證明辦法」第6條第2款暨第7條第3款之規定（見原審
    卷原證12 ），本件12筆系爭農地仍因可歸責於被上訴人未
    依法作農業使用之事由，而不能取得農業用地作農業使用證
    明書或耕地符合土地使用管制規定證明書，以申請不課徵土
    地增值稅，並辦理所有權移轉登記，此亦經證人蕭茂森證稱
    ：「不管是誰來辦也無法辦成，因為地形、地貌已經改變，
    政府不會發給農用證明，增值稅發不發生也不重要，因為根
    本無法過戶」，「買賣成立到目前為止有幫雙方協調過15次
    到20次，我有明告雙方依現在狀況沒有辨法過戶，因為地形
    地貌改變」等各語在卷可查（原審卷第73頁、本院卷第117
    頁）。
  6.從而，上訴人經以前揭存證信函催告被上訴人交付辦理系爭
    農地所有權移轉登記所需之證明文件，並配合辦理系爭農地
    所有權移轉登記未果後，除於93年3月16日具狀聲請原審法
    院對於被上訴人發支付命令，並以該狀及支付命令之送達，
    向被上訴人為解除本件12筆系爭農地買賣契約之意思表示，
    及為返還價金之請求外，向被上訴人為解除本件12筆系爭農
    地買賣契約之意思表示，並求為先位上訴聲明之判決，揆諸
    前揭民法第254條、第256條及第259條第2款及系爭契約第9
    條之規定，自無不合。
  (四)依民法第348條第1項之規定，求為備位上訴聲明判決之理由
    ：退萬步言，上訴人求為先位上訴聲明之判決，縱無理由。
    惟按「物之出賣人，負交付其物於買受人，並使其取得該物
    所有權之義務」，民法第348條第1項定有明文。是上訴人據
    此求為求為備位上訴聲明之判決，亦無不合。
乙、被上訴人方面：
一、聲明：
  (一)上訴駁回；
  (二)第二審訴訟費用由上訴人負擔。
  (三)如受不利判決，願供擔保，請准宣告免為假執行。
二、陳述：除與原判決記載相同者外，補稱略以：
  (一)不爭執之部分
    1.二造於81年3月16日就系爭12筆土地簽訂不動產買賣契約
      書，被上訴人於同年6月30日將土地交付上訴人占有使用
      。
    2.上訴人於91年4月11日、5月15日及93年2月17日寄發存證
      信函要被上訴人交付所有權移轉登記文件並於93年3月10
      日聲請核發支付命令。
  (二)對上訴人主張之答辯
    1.本件買賣標的土地雖為農地，依買賣當時之土地法第30條
      第1、2項之規定，其承受人固須有自耕能力，然證人即代
      書蕭茂森業於原審結證當時買方（即上訴人）知道是要買
      農地，且知道就是要有自耕能力才能夠買，買賣契約第8
      八條「本不動產登記有關買主名義由甲方（即上訴人）自
      甲（應為〝己決定…）係指登記給上訴人或指定登記給
      符合規定的第三人也可以，該第三人也要有自耕能力，因
      為當時法令沒有自耕能力，就不能移轉，所以買賣契約第
      11條第4款「農業用地以自耕農移轉免徵增值稅」的約定
      就是一定要有自耕能力等情綦詳，況自本院所調取上訴人
      之戶籍資料，可知上訴人於買賣當時為自耕農之身分，且
      於簽約後即將戶籍遷入系爭土地所在之台北縣三芝鄉，其
      可取得自耕能力證明，亦據證人蕭茂森於本院94年4月18
      日準備程序時陳述綦詳，故綜合買賣契約第8條、第11 條
      第4款之文義及代書蕭茂森之證言與上訴人當時屬自耕農
      身分，且於簽約後即遷移戶籍至台北縣三芝鄉等情以觀，
      二造當時已約定系爭買賣土地須登記予有自耕能力之人，
      至為明確，洵無上訴人所指契約無效之情形，參以上訴人
      於91年4、5月間二份存證信函均係本於買賣契約而請求被
      上訴人交付文件，自81年簽約後迄至起訴前，從未主張買
      賣係屬無效等情以觀，所謂契約無效云云，乃上訴人臨訟
      杜撰之詞，其空言質疑證人於原審之證言，均不足採。另
      農地買賣得約定由承買人指定登記與任何有自耕能力之第
      三人，乃81年簽約當時之法令及實務見解所認可，且上訴
      人亦可申辦取得自耕能力證明而由其本人為登記名義人，
      故在上訴人未完成指定登記予特定第三人前，實無所謂脫
      法行為可言，況無法究明其與登記名義人間之目的為何，
      更不得擅斷為脫法行為，上訴人於取得占有土地十數年後
      千方百計指為無效，無非係反悔不買，欲向被上訴人取回
      價金之藉詞而已，其所引用最高法院判決於本件尚無適用
      餘地。
    2.上訴人於起訴狀中已自認系爭買賣土地於81年6月30日交
      付上訴人占有；而產權移轉所需文件，被上訴人亦已交付
      ，由上訴人自行辦理所有權移轉登記，亦據證人蕭茂森於
      原審結證所有權移轉文件已交付上訴人，是買方把資料拿
      走，說自己去辦，簽約後，如登記名義人有自耕能力，當
      時可以辦理過戶等語明確，雖上訴人於原審復空詞否認其
      證言之真正，然參照買賣契約第4條，雙方於買方給付第
      1次價款時即應作成所有權移轉證件，交予雙方委任之代
      理人辦理產權移轉登記之約定，上訴人既稱已付清所有價
      金，衡諸經驗法則及上開契約約定，且上訴人對證人蕭茂
      森於本院準備程序時所為「賣方所交付的權狀及印鑑證明
      ，在我的印象中是有交給福億公司，該公司林總或副總有
      打電話對我說要另指定代書辦理」等語已未再爭執，足證
      證人蕭茂森所稱被上訴人已交付所有權移轉文件經上訴人
      取走，欲自辦過戶等情確屬真實，上訴人遲至12年後方空
      言主張被上訴人未交付所有權移轉登記所需證明文件，以
      辦理所有權移轉登記云云而解除契約，自不正當。
    3.至上訴人另再指稱系爭12筆土地未依法作農業使用，致無
      法取得農業用地農業使用證明書辦理過戶云云，更是有所
      混淆；查證人蕭茂森於本院準備程序中已陳明依買賣當時
      法令，是管人不管地，袛要取得自耕能力證明，再將欲過
      戶之農地供為農業使用，即可通過會勘而辦理產權登記，
      亦即買賣之農地在買賣時不一定要作農業使用，袛須在過
      戶之會勘前作為農業用途即可；而自本院所調取另79筆土
      地之雜照、使用執照申請案卷，可知系爭12筆土地根本不
      在該申請案之開發範圍內，上訴人稱在買賣時已開發完成
      ，洵非真實；縱有3筆土地在民國69年間被當為現有道路
      用地，但亦屬農業發展條例第3條第10項第2款所指之農路
      ，仍得辦理過戶，系爭土地於76年間2度辦理所有權移轉
      登記而由被上訴人登記為所有權人，即足證明（被上證1
      ），而民國69年間之土地使用情狀未必為民國81年間本件
      買賣時之現狀，上訴人比附援引，在時間、空間上已有錯
      置，且台北縣三芝鄉○○段北勢子小段192地號本即不在
      雜項執照之申請範圍，竣工圖之地籍套繪圖亦未將該土地
      列入，依雜項使用執照卷第372頁所附證明書更可證明系
      爭土地全不在申請人施工完竣路面設施之範圍（被上證2
      ），故上訴人以台北縣府雜項執照及雜項使用執照卷內資
      料認為台北縣三芝鄉○○段土地公坑小段1-1、2、3-4地
      號及同段北勢子小段192地號為通行道路無法過戶云云即
      屬無據；況上開4筆土地係零星散落，並未相連，絕無法
      供為上訴人所謂在買賣時即為對外通行道路之用，依其現
      狀，更未全供通行道路使用，參照東怡、福億公司於購得
      另79筆土地後推出「佛朗明哥」建案之圖說，本件買賣之
      12筆土地顯係上訴人於被上訴人交地後交由東怡、福億公
      司所規劃、開發（被上證3），且上訴人亦自認另79筆土
      地係東怡、福億公司購買後開發為佛朗明哥社區，請　鈞
      院前往現場履勘即可發現系爭12筆土地現係作為佛朗明哥
      社區○○○○○道路及籃球場、停車場等公用設施用地，
      故均係東怡、福億公司於開發「佛朗明哥」社區時所一併
      開發，其地形、地貌之改變均係在買賣完成及被上訴人交
      付土地予上訴人占有之後，殆無疑義，絕非被上訴人所為
      ，上訴人稱是在簽訂買賣契約之前即由被上訴人完成開發
      ，在邏輯上更有錯置；如今袛須上訴人將系爭土地在其占
      有管領期間所改變之地形、地貌回復原狀即可供為農業使
      用，而取得農業用地作農業使用證明書，即辦理產權登記
      ，其再三誆稱買賣當時即非供農業使用故無法過戶云云，
      確有混淆而圖誤導，均不足採。
    4.系爭土地既於81年6月30日已經點交，被上訴人復於上訴
      人81年4月2日給付第一次價款後，將所有權移轉登記文件
      交付上訴人辦理所有權移轉登記，所有權移轉登記手續是
      由上訴人自己辦理，被上訴人已善盡民法第348條第1項所
      定之出賣人義務，縱系爭土地迄今仍未完成所有權移轉登
      記，乃屬上訴人之遲延，不可歸責於被上訴人，故上訴人
      備位聲明訴請被上訴人將土地所有權移轉登記予上訴人，
      即欠缺保護必要之要件，亦無理由，原審認事用法均無違
      誤，本件上訴確無理由，請予駁回。
    (三)本件買賣，被上訴人已交付土地及過戶之所有權狀，已盡
      出賣人之義務，上訴人實無提起本件訴訟之必要，因此，
      本件訴訟費用應全部由上訴人負擔。
    理  由
一、上訴人主張：
  (一)被上訴人及訴外人林榮顯（即被上訴人之小叔）所有坐落台
    北縣三芝鄉○○段土地公坑小段五地號等79筆農業用地，於
    民國79年7月2日向台北縣政府申請變更編定為山坡地保育區
    丙種建築用地，並經該府於同年10月19日同意照案辦理。被
    上訴人與林榮顯於81年3月16日與東怡建設開發股份有限公
    司（下稱東怡公司）、福億建設事業股份有限公司（下稱福
    億公司）訂立不動產買賣契約書，將其二人所有前開79筆丙
    種建築用地，及其聯絡淡金公路之20米寬通行道路使用權（
    包括出賣與上訴人之土地公坑小段1之1、2、3之4及北勢子
    小段192地號等4筆農業用地）出賣與該二公司。被上訴人於
    同日另與上訴人訂立不動產買賣契約書，以總價款1億7,453
    萬元，將其所有已作為前開79筆丙種建築用地聯絡淡金公路
    之通行道路之同段土地公坑小段1之1、2、3之4及北勢子小
    段192地號等4筆農業用地，暨其相鄰八筆未依法作農業使用
    並完成基礎開發之農業用地，亦即如附表所示之12筆農業用
    地（下稱系爭農地）出賣與上訴人，並於同年6月30日收訖
    上訴人給付之全部總價款1億7,453萬元，及將該12筆系爭農
    地交付上訴人占有。
  (二)惟上訴人於81年3月16日與被上訴人就本件12筆系爭農地訂
    立不動產買賣契約書時，係福億公司之發起人，並非農民，
    並無自耕能力，依當時土地法第30條規定，上訴人無法登記
    為所有人。且自81年4月23日起至89年3月28日止，上訴人設
    籍於系爭農地所在地，亦未能取得三芝鄉公所發給自耕能力
    證明書，致未能移轉系爭農地所有權。且無預期系爭農地變
    為非農地後再為移轉之情形，亦無約定登記與任何有自耕能
    力之第三人，或約定待上訴人或第三人有自耕能力時再為移
    轉登記之情形。況本件12筆系爭農地於兩造訂約時，並未依
    法作農業使用，依當時施行之土地法第6條、第30條，土地
    稅法第10條、第39條之2及其施行細則第57條、第58條，暨
    「自耕能力證明書之申請及核發注意事項」第1點、第2點、
    第6點第1項等規定而言，縱然其承受人有自耕能力，亦不能
    取得本件12筆系爭農地之農業使用證明書、自耕能力證明書
    ，以申請免徵土地增值稅，並辦理所有權移轉登記。故依最
    高法院66年臺上字第2655號判例，及該院73年度第5次民事
    庭會議決定，兩造就本件系爭農地訂立之買賣契約，即係以
    不能給付為契約標的，依民法第246條第1項之規定，其契約
    為無效。兩造買賣契約既為無效，則上訴人依民法第113 條
    、第179條前段及第182條第2項之規定，求為先位訴之聲明
    之判決，自無不合。
  (三)退步言，兩造上開買賣契約縱非無效，惟土地法第30條於89
    年1月26日刪除後，上訴人經於91年4月11日、5月15日及93
    年2月17日一再以存證信函催告被上訴人辦理系爭農地所有
    權之移轉登記未果，後於93年3月16日具狀聲請對被上訴人
    發支付命令，並以該狀及支付命令之送達，向被上訴人為解
    除本件買賣契約之意思表示，及為返還價金之請求，從而，
    上訴人依民法第254條、第256條及第259條第2款之規定，再
    以本狀之送達，向被上訴人為解除本件12筆系爭農地買賣契
    約之意思表示，並求為先位訴之聲明之判決，亦無不合。
  (四)再退萬步言，上訴人求為先位訴之聲明之判決，縱無理由。
    惟按物之出賣人，負交付其物於買受人，並使其取得該物所
    有權之義務，民法第348條第1項定有明文。是上訴人據此求
    為備位訴之聲明之判決。
二、被上訴人則以下列情詞置辯：
  (一)系爭農地之不動產買賣契約合法有效：
    1.系爭農地之買賣，當時委由雙方共同之代書蕭茂森辦理訂
      約及所有權移轉登記事宜，被上訴人已將系爭農地交付上
      訴人占有，若上訴人取得自耕能力證明，或能找到有自耕
      能力證明之人，即可辦理所有權移轉登記，被上訴人已將
      移轉登記所須文件交予代書。足證被上訴人已完成賣方之
      義務。
    2.上訴人自承設籍於系爭農地所在地，亦無法取得三芝鄉公
      所發給自耕能力證明書，足證上訴人應具有職業為農民之
      身分，為申請取得自耕能力證明，始將戶籍遷入至系爭農
      地所在之行政區域。當修正土地法規及廢止自耕能力證明
      後，依法無須自耕能力證明後，上訴人旋即遷出該戶籍。
      顯見上訴人理當認為此情形可以排除，而不急欲辦理系爭
      農地之所有權移轉登記。上訴人雖無法取得自耕能力證明
      ，惟依兩造買賣契約書第8條規定得指定登記給符合規定
      之第三人。上訴人亦曾指定第三人之名義辦理所有權移轉
      登記，此經蕭茂森到庭證明，但因上訴人自己因素未辦理
      移轉登記事宜。
    3.買賣契約第8條係指登記給上訴人或指定登記給符合規定
      的第三人也可以，該第三人也要有自耕能力，因為當時法
      令沒有自耕能力，就不能移轉，所以買賣契約第11條第4
      款「農業用地以自耕農移轉免徵增值稅」的約定就是一定
      要有自耕能力等情綦詳，故兩造當時已約定系爭買賣土地
      須登記予有自耕能力之人，至為明確，洵無上訴人所指契
      約無效之情形。
  (二)參照買賣契約第4條之約定，雙方於上訴人給付第1次價款時
    即應作成所有權移轉證件，交予雙方委任之代理人辦理產權
    移轉登記。上訴人既稱已付清所有價金，則證人即代書蕭茂
    森所稱被上訴人已交付所有權移轉文件等情確屬真實。上訴
    人遲至12年後方空言主張被上訴人未交付所有權移轉登記所
    需證明文件，或當時無法取得農業用地作農業使用證明書或
    耕地符合土地使用管制規定證明書辦理所有權移轉登記云云
    而解除契約，自不應准許。系爭農地既於81年6月30日已經
    點交，被上訴人復於上訴人81年4月2日給付第1次價款後，
    將所有權移轉登記文件交付上訴人辦理所有權移轉登記，已
    盡民法第348條第1項所定之出賣人義務，縱系爭土地迄今仍
    未完成所有權移轉登記，乃屬上訴人之遲延，不可歸責於被
    上訴人。故上訴人備位聲明訴請判命被上訴人將土地所有權
    移轉登記予上訴人，即欠缺保護必要之要件，亦無理由。
  (三)上訴人所引用最高法院66年上字第2655號判例，已遭最高法
    院於90年3月20日90年度第3次民事庭會議決議不再援用。上
    訴人係在此決議作成後起訴，應受前述決議拘束，不得適用
    該判例。
  (四)且自兩造訂約後，被上訴人已交付系爭土地予上訴人使用至
    今近12年，如兩造未約定登記與任何有自耕能力之第三人或
    預期不能之情形得除去者，上訴人為何不於無法取得自耕能
    力證明當時，即逕行主張契約無效，卻要等到12年後連土地
    法都已解除農地移轉之限制後，才主張契約無效。足見兩造
    應有登記與任何有自耕能力之第三人或預期不能之情形得除
    去者之約定，符合民法第246條第1項但書規定，契約仍為有
    效。退言之，縱認兩造間未有前述約定者，上訴人明知契約
    無效，仍繼續使用系爭土地，已違反誠信原則；並於知悉12
    年後始行使權利，亦有濫用權利之嫌，有違民法第148條之
    規定故上訴人之上訴顯無理由。
  (五)其餘抗辯理由如前陳述欄所示。
三、兩造不爭之事實
  1.被上訴人及訴外人林榮顯所有座落台北縣三芝鄉○○段土地
    公坑小段5地號等79筆農業用地，於79年7月2日向台北縣政
    府申請變更編定為山坡地保育區丙種建築用地，並經台北縣
    政府於同年10月19日同意照案辦理；此為兩造不爭之事實，
    復有土地登記申請書（及附繳證件）影本在卷可查（見原審
    卷第84～90頁之原證6），應認為真實。
  2.被上訴人及林榮顯於81年3月16日與東怡公司、福億公司訂
    立不動產買賣契約書，以總價款20億3, 689萬元，將二人所
    有前揭79筆丙種建築用地，及其聯絡淡金公路之20公尺寬通
    行道路使用權（包括出賣與上訴人之土地公坑小段1-1、2、
    3-4地號及北勢子小段192地號等4筆農地）出賣與該二公司
    ；此亦為兩造不爭之事實，復有不爭執之不動產買賣契約書
    影本在卷可查，亦應認為真實。
  3.被上訴人於同日（81年3月16日）另與上訴人訂立不動產買
    賣契約書，以總價款1億7,453萬元，將其所有已作為前揭79
    筆丙種建築用地聯絡淡金公路之通行道路之同段土地公坑小
    段1-1、2、3-4地號及北勢子小段192地號等4筆農地，暨其
    相鄰8筆合計如附表所示之12筆農業用地出賣與上訴人，並
    於同年6月30日收訖上訴人給付之全部總價款1億7,453萬元
    ，同時將該12筆系爭農地交付上訴人占有，為兩造所不爭，
    且有不動產買賣契約書影本在卷可查，亦堪認為真實。
  4.上訴人自81年4月23日起至89年3月28日止設籍於系爭農地所
    在地之三芝鄉○○村○○路○段51號。上訴人於91年4月11
    日、5月15日及93年2月17日委由秦玉坤律師以存證信函催告
    被上訴人交付辦理系爭農地所有權移轉登記所需之證明文件
    ，並配合辦理系爭農地所有權移轉登記未果後，於93年3 月
    16日具狀聲請原審法院對於被上訴人發支付命令，並以該狀
    及支付命令之送達，向被上訴人為解除系爭農地買賣契約之
    意思表示，及為返還價金之請求，案經被上訴人對於支付命
    令提出異議，並經原審法院裁定駁回該訴。凡此，為被上訴
    人不爭之事實，復有兩造不爭執之不動產買賣契約書、系爭
    農地登記謄本、福億公司設立及變更登記事項卡、上訴人戶
    籍謄本、3份存證信函、原審法院93年度促字第6387號支付
    命令及所附民事聲請支付命令狀，暨原審法院93年度重訴字
    第510號民事裁定等影本在卷可查（見原審卷原證1至5及10
    、11、37至43、73頁），亦屬真實。
四、兩造爭點之論述：
甲、先位上訴聲明部分：
  (一)查上訴人主張其於81年3月16日與被上訴人就本件12筆系爭農
    地訂立不動產買賣契約書時，係福億公司之發起人，並非農
    民，並無自耕能力，依當時土地法第30條規定，上訴人無法
    登記為所有人。且自81年4月23日起至89年3月28日止上訴人
    設籍於系爭農地所在地，亦未能取得三芝鄉公所發給自耕能
    力證明書，且無預期買賣之系爭農地變為非農地後再為移轉
    之情形，亦無約定登記與任何有自耕能力之第三人，或約定
    待上訴人或第三人有自耕能力時再為移轉登記之情形。縱然
    其承受人有自耕能力，亦不能取得本件12筆系爭農地之農業
    使用證明書、自耕能力證明書，以申請免徵土地增值稅，並
    辦理所有權移轉登記。兩造就本件系爭農地訂立之買賣契約
    ，即係以不能給付為契約標的，依民法第246條第1項之規定
    ，其契約為無效等情，固據其提出戶籍謄本為證。惟被上訴
    人辯稱上訴人有自耕能力，且若上訴人取得自耕能力證明，
    或上訴人能找到有自耕能力證明之第三人，即可辦理所有權
    移轉登記等語。故兩造首要爭點在於簽約當時上訴人有無「
    自耕能力」，或有無約定移轉於「有自耕能力」第三人？
  (二)按「以不能之給付為契約標的者，其契約為無效。但其不能
    情形可以除去，而當事人訂約時並預期於不能之情形除去後
    為給付者，其契約仍為有效。」民法第246條第1項定有明文
    。經查上訴人於於81年3月16日訂立系爭農地之不動產買賣
    契約書後，立即於同年4月23日設籍於系爭農地所在地之三
    芝鄉○○村○○路○段51號，有三芝鄉檢送之上訴人之戶籍
    謄本在卷可稽（本院卷60至62頁），而依該戶籍謄本行業欄
    記載，上訴人之行業為「自耕農」，是其有「自耕能力」應
    堪認定，則其買受系爭農地所訂立之買賣契約，自合於當時
    有效之土地法第30條之規定，其買賣契約核屬合法有效；再
    者，證人即當簽約時之承辦代書蕭茂森於原審證稱：「（契
    約）有約定在11條第4款。因為當時法令沒有自耕能力，就
    不能移轉，免徵增值稅約定，因為不是自耕能力就要繳稅金
    ，如果是有自耕能力就免繳增值稅，所以一定要有自耕能力
    ，（被告訴訟代理人問：是否原告說自己拿不到自耕能力證
    明，所以希望由原告指定數人辦理所有權登記？）有。（被
    告訴訟代理人問：契約11條第四款，這約定是否指登記名義
    人要有自耕能力？）當時買方知道是要買農地，且知道當時
    的規定就是要有自耕能力才能夠買。（被告訴訟代理人問：
    請提示買賣契約第8條，是何意？）是自「由」決定，不是
    自「甲」決定，是錯字。這是一般慣例，登記給上訴人或指
    定登記給符合規定的第三人也可以，乙方不得異議。（原告
    訴訟代理人問：11條第4項，兩造當時訂約時，有說以自耕
    農移轉，免徵增值稅，為何不寫明需有自耕能力的人才能登
    記？）當時一般沒有想到這個問題。特別條款會寫，是因為
    後面條款優於前面條款，政府規定是賣方付增值稅，但在特
    別條款中寫明如果有自耕能力的話，就免徵增值稅」等語（
    原審卷第70至74頁）。又查系爭契約第8條轉讓之限制規定
    ：「本不動產登記有關買主名義由甲方（指原告）自甲（由
    ）決定，乙方（指被上訴人）不得異議」、11條第4款規定
    ：農業用地以自耕農移轉免征增值稅」，再參以上開證人蕭
    茂森之證詞，可見上訴人在簽訂系爭契約時，已知系爭土地
    為農地，依當時法令須有自耕能力才能辦理所有權移轉登記
    ，兩造亦有得由上訴人指定符合自耕能力資格之第三人為系
    爭農地之登記名義人之約定，是以系爭契約自難謂係以不能
    之給付為標的，而認其契約自始無效，上訴人之主張，應不
    可採。
  (三)上訴人另以：查依臺北縣政府70雜字第47號雜項執照及79雜
    使字第20號雜項使用執照資料（共1冊，計389頁）之第380
    頁農業局（水利課）簽條略以：「二、其原核准雜照申請書
    表無192地號，而地籍套繪地形圖將192地號繪入申請範圍內
    ，又峻工圖之地籍套繪圖則將192地號刪除，請查處。」又
    第323頁正面李明德之申請書「六九北縣芝建字第8287號‥
    ‥說明：茲申請台北縣三芝鄉○○段土地公坑小段2、3-3、
    3-4地號之土地已成現有道路用地屬實，敬請准予核發現有
    道路用地證明，以資應用為禱。」同頁反面「經查如圖屬實
    ，准予證明。鄉長花村源。中華民國69年8月15日」等各語
    （見上證3），以及第78頁「九洲山莊位置圖」所示之九洲
    山莊（即前揭79筆丙種建築用地）聯絡淡金公路之通行道路
    ，暨第77頁「地籍套繪地形圖」標示整地開發範圍包括本件
    系爭之北勢子小段192、192-1、192-2地號等3筆農地（見上
    證4）等各情觀之，從而認定本件系爭之後厝段土地公坑小
    段1-1、2、3-4地號及北勢子小段192地號等4筆農地，確為
    該79筆丙種建築用地聯絡淡金公路之通行道路無誤云云。惟
    查，依上開李明德之申請書觀之（見本院卷134頁），其所
    載之地號為2、3-3、4號，該4地號係在「3-3」與「地」之
    間於旁邊加入，係加「4」，並非加「3-4」，是上訴人所稱
    包含3-4地號，顯有誤會，是3-4地號於69年並非作道路使用
    。又上開2地號，被上訴人係於76年10月2日才以買賣之原因
    ，移轉登記取得所有權，有土地登記謄本可稽（本院卷213
    頁），而上開2地號土地既為農地，如於69年已供作道陸使
    用，何以76年仍可移轉登記為被上訴人所有，顯不合情理，
    是上開2地號土地於69年是否已供作道陸使用，即有疑問。
    如76年已作為道陸使用，而被上訴人既可於76年間移轉取得
    所有權，自係合法受讓所有權，則於81年間被上訴人將之出
    賣與上訴人，並無證據證明情形已有變更，則依法應非不可
    移轉所有權；至於北勢子小段192地號，前開地籍套繪地形
    圖雖將之繪入，惟峻工圖之地籍套繪圖則將192地號刪除，
    依一般之工程言之，有無施工，應以竣工圖為準，竣工圖既
    無192地號，則該192地號自不在上開開發施工範圍，應無庸
    疑，且同卷381、382、389頁之使用執照申請書上，均未將
    192地號列入，足見該192地號並不在該案之申請開發之範圍
    內，甚為明確，上訴人之上開主張尚非可採。
  (四)上訴人又以前揭第77頁「地籍套繪地形圖」，除標示開發範
    圍包括本件系爭之北勢子小段192、192-1、192-2地號等3筆
    農地外，並標示本件系爭同小段190地號農地上建有房屋（
    見上證4）。又依前揭資料第365頁至第367頁之照片觀之（
    見上證3，即本院卷128至133頁），縱然不能證明其整地開
    發範圍包括本件系爭其餘之同小段185-1、186、187、204、
    205等地號計5筆系爭農地，亦足以證明該5筆農地並未依法
    作農業使用或繼續耕作之事實云云。惟上開照片並不能看出
    所照之地號之所在，且依前揭「地籍套繪地形圖」觀之，
    192-1 、192-2地號並非在該圖之紅色申請開發範圍內，再
    者，同卷381、382、389頁之使用執照申請書上，均未將上
    開192-1、192-2 地號列入，足見該192-1、192-2地號亦不
    在該案之申請開發之範圍，甚為明確。上訴人此部分之主張
    亦屬無據。另上訴人所稱系爭同小段190地號農地上建有房
    屋云云，惟查該圖上並未標示該190地號之位置，該圖之右
    下方雖標示有房屋，但是否在190地號之上，無從依該圖觀
    察得之；且同小段185-1、186、187、204、205等地號計5筆
    系爭農地，上訴人主張未依法作農業使用或繼續耕作，惟未
    據上訴人舉證以實其說，核均不足採。
  (五)上訴人再主張兩造於81年3月16日訂約買賣之系爭12筆農地
    ，除土地公坑小段1-1、2、3-4地號及北勢子小段192地號等
    4筆農地，已作為前揭79筆丙種建築用地聯絡淡金公路之通
    行道路外，其餘相鄰之8筆農地亦未依法作農業使用，是本
    件系爭12筆農地於兩造訂約時，既未依法作農業使用，依照
    當時施行之土地稅法第39條之2第1項：「農業用地在依法作
    農業使用時，移轉與自行耕作之農民繼續耕作者，免徵土地
    增值稅」（原審卷第135頁），「自耕能力證明書之申請及
    核發注意事項」第6點第1項略以：「申請核發證明書之農地
    ，應符合左列規定：（一）承受農地現為合法使用者」（原
    審卷第143頁），土地登記規則第82條第1項略以：「申請農
    地所有權移轉登記，應提出下列文件之一：1、承受人自耕
    能力證明書」（見上證5）等規定，縱然其承受人（上訴人
    或其他特定第三人）有自耕能力，亦不能取得本件12筆系爭
    農地之依法作「農業使用證明書」、「自耕能力證明書」，
    以申請免徵土地增值稅，並辦理所有權移轉登記，兩造就本
    件系爭12筆農地訂立之不動產買賣契約，即係以不能之給付
    為契約標的，其契約為無效云云。惟81年3月16日東怡公司
    、福億公司與被上訴人訂立不動產買賣契約書，將其所有前
    開79筆丙種建築用地，及其聯絡淡金公路之20米寬通行道路
    使用權（包括出賣與上訴人之土地公坑小段1之1、2、3之4
    及北勢子小段192地號等4筆農業用地）出賣與該二公司，上
    訴人於同日另與被上訴人訂立系爭12筆農地之不動產買賣契
    約書，而上訴人自認當時為福億公司之發起人，則其就東怡
    、福億兩公司買受上開土地公坑小段1之1、2、3之4及北勢
    子小段192地號等4筆土地通行道路之使用權，不能諉為不知
    ，其明知仍為買受，且於81年6月30日業接受占有，則自是
    時起，系爭之12筆土地業已在上訴人之占有使用中，如自是
    時起，系爭12筆農地未作農業使用或繼續耕作，亦係可歸責
    於上訴人，且上訴人此後如有地形地貌變更，亦係上訴人所
    為，或經上訴人之同意而為之，斷無由被上訴人為之之可能
    。再者，上訴人於81年6月30日業已占有系爭12筆土地，則
    東怡、福億兩公司於前開79筆丙種建築用地開發興建「佛朗
    明哥」社區，通行上開公坑小段1之1、2、3之4及北勢子小
    段192地號等土地，亦顯然係經過上訴人之同意。且如上所
    述，上訴人並不能證明兩造於訂立買賣契約時，被上訴人已
    將系爭之12筆土地變更地形地貌，則上訴人主張因系爭之12
    筆土地變更地形地貌，而不能取得「農業使用證明書」，以
    辦理過戶登記，尚難認係可歸責於被上訴人，另上訴人自認
    於買受系爭之12筆土地時，為福億公司之發起人，不能取得
    自耕能力證明一節，姑不論係上訴人係由於自己之因素所造
    成，且上訴人當時並非不能放棄為福億公司之發起人，以符
    合申請取得「自耕能力證明書」之要件，此亦非可歸責於被
    上訴人，從而，上不訴人以其不能取得自耕能力證明及農業
    使用證明書，而主張系爭之12筆土地之買賣契約無效，洵不
    足採。再者，上訴人於買受系爭土地時，業已知悉上開公坑
    小段1之1、2、3之4及北勢子小段192地號等土地通行道路之
    使用權，已另出售予以其為發起人之福億公司，則該上開四
    地號土地其後勢必供道行道路之使用，而必將變更地形地貌
    ，則上訴人其後以其變更地形地貌，不能取得農業使用證明
    書，而主張契約無效，亦應認為權利濫用或有違誠信原則，
    是則被上訴人以此為抗辯，應認為有理。何況，農地之買賣
    ，其承受人移轉所有權，以「自耕能力」為其要件，否則無
    效，至於「自耕能力證明書」、「農業使用證明書」則僅為
    移轉登記須繳交之證明文件而已，並非農地買賣契約之成立
    或有效要件，上訴人以其未能取得「自耕能力證明書」、「
    農業使用證明書」而主張系爭12筆農地之買賣契約無效，核
    不足採，何況，系爭土地業經於81年移轉由上訴人占有中，
    上訴人於當時只要將系爭土地作農業使用，應非不能取得「
    自耕能力證明書」及「農業使用證明書」以辦理移轉登記。
  (六)上訴人又主張系爭契約縱非無效，然上訴人業於91年4月11
    日、5月15日及93年2月17日一再以存證信函催告被上訴人辦
    理系爭農地所有權之移轉登記未果，後於93年3月16日具狀
    聲請對被上訴人發支付命令，並以該狀及支付命令之送達，
    向被上訴人為解除本件買賣契約之意思表示，及為返還價金
    之請求，並再以起訴狀之送達，向被上訴人為解除本件系爭
    12筆農地買賣契約之意思表示，自得依民法第254條及第259
    條第2款規定，請求回復原狀云云，固據其提出存證信函、
    回執、支付命令影本為證。惟被上訴人辯稱，伊於上訴人81
    年4月2日給付第一次價款後，將所有權移轉登記文件交付上
    訴人辦理所有權移轉登記，迄今未完成所有權移轉登記，乃
    屬上訴人之遲延等語，故此部分爭點在於被上訴人是否已交
    付所有權移轉登記文件。惟按契約當事人之一方遲延給付者
    ，他方當事人得定相當期限催告其履行，如於期限內不履行
    時，得解除其契約。民法第254條固定有明文。經查證人蕭
    茂森於本院證稱：「（被上訴人訴訟代理人問：上訴人在辦
    過戶時說權狀遺失，是否有請證人代為申請補發權狀？）有
    ，90年4月份時，買方有來問當時資料是否在我們手上，我
    們說當時有交給你們代書，我們這裡沒有。上訴人說請我向
    被上訴人辦理書狀補發。（被上訴人訴訟代理人問：簽約後
    ，所有權移轉手續文件、土地是否有點交給上訴人？）有。
    」等語，且查系爭契約第4條約定，上訴人於給付第1次價款
    時，被上訴人應將所有權移轉證件，交予雙方委任之代理人
    辦理產權移轉登記。而上訴人既自認其已付清全部總價款，
    被上訴人並將系爭農地交其占有，則依常理判斷，上訴人給
    付第1次價款時，被上訴人即應將所有權移轉證件交付雙方
    代理人辦理產權移轉登記，況上訴人既早已付清全部價款，
    當可得推知被上訴人確已將所有權移轉文件交出，否則上訴
    人何甘於被上訴人未交付移轉文件時即給付全部價款？是以
    被上訴人既已提出轉讓文件及交付系爭農地予上訴人，則上
    訴人於91年4月11日、5月15日及93年2月17日以存證信函催
    告被上訴人提出系爭農地所有權移轉登記之證明文件，即屬
    無據，況，上開存證函僅催告被上訴人交付「土地所有權移
    轉登記所需證明文件」，並未指明究係何種文件，如係所有
    權狀、印鑑證明，被上訴人早已交付並無遲延，已如前述，
    如係指「自耕能力證明書」、「農地農用證明書」，則如前
    所述，上訴人未能取得此二證明，為非可歸責於被上訴人之
    事由，是上訴人催告被上訴人交付此二證明文件，亦屬非有
    理，揆諸民法第254條規定之反面解釋，上訴人以此為由向
    被上訴人為解除契約之意思表示，即不合法，從而上訴人依
    民法第259條第2款規定，請求回復原狀，亦核無理由。
  (七)綜上所述，上訴人先位上訴聲明主張兩造就系爭農地訂立之
    買賣契約無效，依民法第113條、第179條前段、第182條第2
    項之規定，或主張系爭契約有效而解除系爭買賣契約，依民
    法第259條第2款規定，請求被上訴人回復原狀，返還已支付
    之價金及遲延利息，均無理由，應予駁回。
乙、備位上訴聲明部分：
    上訴人主張依民法第348條第1項規定，被上訴人應將如附表
    所示土地所有權移轉登記予上訴人等語，被上訴人則辯稱系
    爭農地既於81年6月30日已經點交，被告復於上訴人81年4月
    2 日給付第1次價款後，將所有權移轉登記文件交付上訴人
    辦理所有權移轉登記，已盡民法第348條第1項所定之出賣人
    義務云云。經查被上訴人雖已提出系爭農地轉讓登記文件及
    交付系爭農地予上訴人，已如前述，惟縱使上訴人未及時辦
    理移轉登記，亦僅係上訴人受領遲延而已，被上訴人既為出
    賣人，仍負有將系爭12比筆農地移轉登記予上訴人之義務，
    是上訴人請求被上訴人將系爭如附表所示之12筆土地移轉登
    記予上訴人，核屬有理，應予照准。
五、訴訟費用負擔部分：如上所示，被上訴人於訂立契約後，已
    交付移轉登記所需之文件等，係因可歸責於上訴人之因素而
    未能順利辦理移轉登記，是被上訴人抗辯上訴人實無提起本
    件訴訟之必要，訴訟費用應由上訴人負擔等語，核屬可採，
    爰命上訴人負擔上訴之訴訟費用。
六、綜上所述，上訴人主張買賣契約無效，或契約已解除，請求
    判決如先位上訴聲明，為無可取，應予駁回；但上訴人本於
    買賣之法律關係，備位上訴聲明請求被上訴人移轉如附表所
    示之12筆土地所有權，則為有理，應予准許。原審就上開不
    應准許部分，為上訴人敗訴之判決，核無不合，上訴意旨指
    摘原判決此部分不當，求予廢棄改判，為無理由，應予駁回
    。至於請求移轉如附表所示之12筆土地部分，原審為上訴人
    敗訴之判決，即有未合，上訴意旨指摘原判決此部分不當，
    求予廢棄改判，為有理由，爰改判如主文第2項所示。
七、據上論結，本件上訴為一部有理由，一部無理由，依民事訴
    訟法第450條、第449條第1項、第79條但書、第463條、第79
    條後段判決如主文。
中　　華　　民　　國　　94　　年　　6 　　月　　 8 　　日
                  民事第二庭審判長法　官 吳謙仁
　　　　　　　　　　　  　　　　　法　官 蘇瑞華
　　　　　　　　　　    　　　　　法　官 魏大喨
正本係照原本作成。
如不服本判決，應於收受送達後20日內向本院提出上訴書狀，其
未表明上訴理由者，應於提出上訴後20日內向本院補提理由書狀
（均須按他造當事人之人數附繕本）上訴時應提出委任律師或具
有律師資格之人之委任狀；委任有律師資格者，另應附具律師資
格證書及釋明委任人與受任人有民事訴訟法第466條之一第一項
但書或第二項（詳附註）所定關係之釋明文書影本。
中　　華　　民　　國　　94　　年　　6 　　月　　9 　　日
　　　　　　　　　　　　　　　　　書記官 高澄純
附註：
民事訴訟法第四百六十六條之一（第一項、第二項）：
對於第二審判決上訴，上訴人應委任律師為訴訟代理人。但上訴
人或其他法定代理人具有律師資格者，不在此限。
上訴人之配偶、三親等內之血親、二親等內之姻親，或上訴人為
法人、中央或地方機關時，其所屬專任人員具有律師資格並經法
院認為適當者，亦得為第三審訴訟代理人。
